【裁判字號】    94,易,860
【裁判日期】    950518
【裁判案由】    強制
【裁判全文】
臺灣彰化地方法院刑事判決               94年度易字第860號
公  訴  人  臺灣彰化地方法院檢察署檢察官
被      告  甲○○
            丙○○
上列被告等因強制案件，經檢察官聲請簡易判決處刑（94年度偵
字第636號），經本院彰化簡易庭認有刑事訴訟法第451條之1第4
項但書之情形，移由本院依通常程序審理，本院判決如下：
    主  文
甲○○共同以脅迫使人行無義務之事，累犯，處有期徒刑伍月，
如易科罰金，以參佰元折算壹日。
丙○○共同以脅迫使人行無義務之事，累犯，處有期徒刑參月，
如易科罰金，以參佰元折算壹日。
    犯罪事實
一、甲○○前於民國89年間，因施用第一、二級毒品案件，經本
    院以89年度訴字第1004號判決各判處有期徒刑1年及7月，並
    定應執行刑有期徒刑1年5月確定，入監執行後，於92年 7月
    29日假釋出監，本應至同年10月28日假釋期間始行屆滿；惟
    因另案遭撤銷假釋，復於93年3月6日入監執行所餘殘刑有期
    徒刑 2月29日，至93年6月3日服刑期滿執行完畢。丙○○前
    於82年間，因違反肅清煙毒條例案件，經本院以81年度訴字
    第832號，判處有期徒刑 3年6月，上訴後，經臺灣高等法院
    臺中分院以82年度上訴字第 468號，駁回上訴確定；其又於
    82年間，因另犯肅清煙毒條例等案件，經臺灣臺中地方法院
    以82年度訴字第4655號，判處應執行有期徒刑3年6月確定，
    前開二罪入監接續執行後，於84年12月16日縮刑假釋出監，
    本應至89年3月8日假釋期間即行屆滿，惟因另犯施用毒品案
    件遭撤銷假釋，復於88年 3月16日入監執行所餘殘刑有期徒
    刑 4年2月21日，至92年3月19日服刑期滿執行完畢。詎其等
    均不知悔改，甲○○因於93年10月30日晚間11時許，在彰化
    縣亞太汽車貸款營業處外，偶遇乙○○，及年均約40歲之綽
    號「阿賢仔」、「九百仔」姓名年籍不詳男子，甲○○因見
    「阿賢仔」、「九百仔」不斷脅迫乙○○需償還欠款否則要
    將平日維生之計程車質押，且「阿賢仔」、「九百仔」亦向
    伊詢問有無借錢管道，竟罔顧乙○○不斷在旁央求如去借款
    會死人還不起等話語，心思尚積欠友人丙○○新臺幣 8,000
    元，可藉此讓乙○○向丙○○借款之機會，同時要求乙○○
    承擔伊原本債務，即思與「阿賢仔」、「九百仔」基於使人
    行借款及簽發本票之無義務事之犯意聯絡，先以電話向丙○○聯絡，並先由丙○○備妥本票後，甲○○、乙○○、「阿
    賢仔」、「九百仔」即共同搭乘乙○○所駕駛之計程車，由
    甲○○指引前往丙○○位於彰化縣彰化市○○○○街十三號
    一樓住處外會合，丙○○雖見乙○○本身並無借款意願，係
    在「阿賢仔」、「九百仔」之脅迫下始前來借款，仍思可因
    此將原本甲○○之無擔保 8,000元債務，改由乙○○簽發本
    票承擔，另可獲得借款利息等誘因，即參與甲○○、「阿賢
    仔」、「九百仔」前開使乙○○行借款及簽發本票之無義務
    事之犯意聯絡，提供其所有之本票 1張交予「阿賢仔」，由
    「阿賢仔」對乙○○施壓需簽發面額 100,000元之本票，充
    作乙○○向丙○○借貸 20,000元，並預扣利息4,000元之擔
    保，乙○○因當時夜深、天色晚，其復僅有一人，又擔心生
    財工具計程車遭質押，即當場為其本無義務之簽發面額100,
    000本票1紙交予丙○○及借款行為後，遂自行離開。而丙○○於扣除利息4,000元、甲○○原所積欠之8,000元債務及手
    續費1,000元後，另交付7,000元予「阿賢仔」充作清償乙○○之欠款。嗣因丙○○於事後撥打電話向乙○○催討欠款利
    息，乙○○始向警局報案，而查知上情。
二、案經乙○○訴由彰化縣警察局彰化分局報告臺灣彰化地方法
    院檢察署檢察官聲請簡易判決處刑。
    理    由
壹、證據能力部分
    按被告以外之人（包括證人、鑑定人、告訴人、被害人及共
    同被告等）於檢察事務官、司法警察官或司法警察調查中所
    為之陳述，具有該人一、死亡者；二、身心障礙致記憶喪失
    或無法陳述者；三、滯留國外或所在不明而無法傳喚或傳喚
    不到者；四、到庭後無正當理由拒絕陳述者等情形，其於檢
    察事務官、司法警察官或司法警察調查中所為之陳述，經證
    明具有可信之特別情況，且為證明犯罪事實之存否所必要者
    ，得為證據，刑事訴訟法第159條之3定有明文。而所謂「較
    可信之特別情況」之情形，應就前後陳述時之各種外部情況
    進行比較，以資決定何者外部情況具有可信性。若陳述係在
    特別可信之情況下所為，則虛偽陳述之危險性即不高，雖係
    審判外陳述，或未經被告為反對詰問、對質，仍得承認其有
    證據能力。所稱「外部情況」之認定，例示如下：
    1.時間之間隔：陳述人先前陳述是在記憶猶新的情況下直接
      作成，一般與事實較相近，事後即可能因記憶減弱或變化
      ，致有不清晰或陳述不符之現象發生。
    2.有意識的迴避：由於先前陳述時被告未在場，是陳述人直
      接面對詢問警員所為陳述較為坦然；事後可能因陳述人對
      被告有所顧忌或同情，因而在被告面前較不願陳述不利被
      告之事實。
    3.受外力干擾：陳述人單獨面對檢察事務官或司法警察（官
      ）所為之陳述，程度上較少會受到來自被告之強暴、脅迫
      、詐欺、利誘或收買等外力之影響，其陳述較趨於真實。
      若被告在庭或有其他成員參與旁聽時，陳述人可能會本能
      的作出迴避對被告不利之證述，或因不想生事乃虛構事實
      而為陳述。
    4.事後串謀：目擊證人對警察描述所目睹情形，因較無時間
      或動機去編造事實，客觀上亦較難認與被告間有勾串情事
      ，其陳述具有較可信性。但事後因特殊關係，雙方可能因
      串謀、請託而統一口徑；或事後情況變化，兩者從原先敵
      對關係變成現在友好關係，抑或業已由中取得利益等情形
      ，其陳述即易偏離事實而較不可信。
    5.警詢或檢察事務官偵查時，有無辯護人、代理人或親友在
      場：如有上開親誼之人在場，自可期待證人為自由從容之
      陳述，其證言之可信度自較高。
    6.警詢或檢察事務官所作之偵查筆錄記載是否完整：如上開
      筆錄對於犯罪之構成要件、犯罪態樣、加重減輕事由或起
      訴合法要件等事實或情況，均翔實記載完整，自可推定證
      人之陳述，與事實較為相近，而可信為真實。法院應斟酌
      上列因素綜合判斷，亦應細究陳述人之【問答態度、表情
      與舉動之變化】，此一要件係屬訴訟法事實之證明，以自
      由證明為已足，且應由主張此項證據之人證明。惟此僅係
      確定上開陳述有無證據能力而已，至該證據具有證據能力
      後，其證據力之強弱問題（即證明力），仍待法院綜合全
      辯論意旨及調查證據所得，依法認定之。
    本件證人乙○○經本院第一次傳喚應於95年3月9日到庭接受
    訊問，該傳票合法寄存送達予其位於彰化縣伸港鄉○○村○○路 106號後，其並未到庭應訊，此有臺灣彰化地方法院送
    達證書、乙○○之個人基本資料查詢結果各1紙在卷可稽（
    見本院卷第47頁、第65頁），且經囑警司法警察依該址拘提
    結果，亦未尋獲證人乙○○，此有彰化縣警察局和美分局拘
    提事覆表 1份附卷可參（見本院卷第73頁至第76頁），本院
    復再度傳喚應於95年5月4日到庭接受訊問，該傳票亦合法寄
    存送達其上開戶籍地址，此亦有臺灣彰化地方法院送達證書
    1 紙存卷可參（見本院卷），惟證人乙○○依然未到庭應訊
    ，是證人乙○○顯然傳喚不到，而證人乙○○於 94年3月25
    日、94年6月8日接受檢察事務官偵訊時，所為供述大抵一致
    ，尤於 94年3月25日該次接受訊問時，被告二人亦均在場對
    質，而證人乙○○所為證言復非全屬對被告二人不利之詞，
    應無故意誣陷而出於虛偽不實之指證，是證人乙○○於檢察
    事務官調查中所為陳述，應可認具有可信之特別情況，且證
    人乙○○為本案親身見聞之被害人，其所為之證言，亦為證
    明犯罪事實存否所必要，依上揭規定，其於警詢及檢察事務
    官調查中之證言自得為證據，而有證據能力，且因證人乙○○經本院二次合法傳喚均未到庭，亦拘提無著，本院認該證
    人乙○○已屬無法傳喚到庭而不能調查，是依刑事訴訟法第
    163條之2第1 款規定，認無繼續傳喚、調查之必要，合先敘
    明。
貳、認定犯罪事實所憑之證據
一、訊據被告甲○○固自承：確曾於上開時、地，帶同「阿賢仔
    」、「九百仔」與證人乙○○，去找被告丙○○借款等語；
    而被告丙○○則自承：當日被告甲○○確曾帶同「阿賢仔」
    、「九百仔」與證人乙○○，去找伊借款，應係證人乙○○
    借款，甲○○要伊幫忙，並由證人乙○○簽發面額 100,000
    元之本票，伊當日係拿 7,000元現款予證人乙○○，而證人
    乙○○還款時，需連同被告甲○○之前向伊所借 7,000元一
    併歸還，亦即需還款15,000元，當日證人乙○○係在「阿賢
    仔」、「九百仔」壓迫下始向伊借款，伊事後曾電證人乙○○應還款15,000元等語，惟伊等二人均否認有何強制犯行，
    被告甲○○辯稱：伊與「阿賢仔」、「九百仔」是當天才認
    識，而與證人乙○○亦非極為熟識，當日係「阿賢仔」、「
    九百仔」及證人乙○○一同拜託伊尋找借款之對象，伊才會
    幫忙，整個借貸過程都是證人乙○○與被告丙○○談，伊均
    未介入，伊不知借款內容云云；被告丙○○則辯稱：當日係
    被告甲○○帶證人乙○○等人來找伊，並由被告甲○○與伊
    談，伊並非原本就備妥本票，係因年均接近40歲之「阿賢仔
    」、「九百仔」要伊拿本票給證人乙○○簽發，伊才會去附
    近友人家借票，借到票後，「阿賢仔」、「九百仔」即將票
    接過去，要證人乙○○在路旁馬上簽發，惟事後因伊認為面
    額與借貸金額相差過鉅，且無日期，就將該本票撕毀云云。
    經查：
  (一)上揭犯罪事實，業據證人即被害人乙○○於偵訊時即證稱當
    日係因受「阿賢仔」、「九百仔」脅迫，始前往亞太汽車貸
    款欲押車借款，後在該地偶遇被告甲○○，「阿賢仔」、「
    九百仔」仍繼續對其脅迫，被告甲○○與「阿賢仔」、「九
    百仔」談話後，即由被告甲○○聯絡被告丙○○，並前往被
    告丙○○處借款共20,000元，利息 4,000元，其完全沒拿到
    錢，只在脅迫下簽了面額 100,000之本票後先離開，不知道
    錢是給誰等語（詳見偵卷第61頁至第62頁、第85頁至第86頁
    ），而證人乙○○確係在「阿賢仔」、「九百仔」之脅迫下
    ，始向被告丙○○借款並簽發本票乙情，亦為被告丙○○於
    偵訊及本院審理時所自承，衡之證人乙○○與被告二人均素
    無怨隙，倘非確有前開情事，實無設詞誣陷被告二人之必要
    ，況證人乙○○於偵訊時，亦證稱被告二人並未實際為脅迫
    行為，且亦未剝奪其行動自由等語，應可認證人乙○○對被
    告二人有利不利事項均據實陳述，況被告丙○○亦不否認當
    日證人乙○○確有在遭脅迫下借款、簽發本票，且證人乙○○尚須就非其本身獲得現款之被告甲○○債務部分，負擔清
    償責任，倘證人乙○○非係受脅迫，焉有為無深厚情誼關係
    之被告甲○○承擔債務之理。從而，上情應堪認定。
  (二)被告二人雖以前詞置辯，惟查：被告甲○○辯稱與「阿賢
    仔」、「九百仔」、證人乙○○均不熟，整個借款過程均與
    伊無關云云，然本件證人乙○○之借款對象及簽發本票對象
    ，係透過被告甲○○，始得在深夜近11時，聯絡被告丙○○
    出借款項，而證人乙○○復證稱於「阿賢仔」、「九百仔」
    脅迫其借款過程中，被告甲○○均在場，被告甲○○並曾與
    「阿賢仔」、「九百仔」竊竊私語等情，故伊於全程目睹，
    並與「阿賢仔」、「九百仔」商討後，提供借款對象，並可
    因此免除個人債務，焉能僅以「伊未介入」一語，即認與本
    案毫無瓜葛；被告丙○○於本院審理時，雖辯稱伊借款之
    對象，應為被告甲○○，而非乙○○，然此為被告甲○○否
    認，且被告丙○○於本院審理時亦曾自承倘係甲○○借款，
    根本不會要求甲○○簽發本票等語，然本案證人乙○○確曾
    當場簽發面額 100,000元之本票，而被告丙○○事後追討借
    款之對象，亦係證人乙○○，而非被告甲○○，亦可證明被
    告鄭飛宏之借款對象為證人乙○○無訛；被告丙○○另辯
    稱伊非本即備好本票，且簽發本票非伊本意云云，然被告丙○○亦陳稱與「阿賢仔」、「九百仔」素不相識，「阿賢仔
    」、「九百仔」焉有可能為被告丙○○自身追討欠款之便利
    ，強行要求證人乙○○簽發本票，蓋如此實際上應係削減證
    人乙○○之清償能力，而使債權人「阿賢仔」、「九百仔」
    自身權益受損，而被告丙○○亦陳稱當日乙○○係在受「阿
    賢仔」、「九百仔」之壓迫下才向伊借款，更足徵證人乙○○實無向被告丙○○借款之意願，衡之常情，更無主動要求
    簽發本票之可能，而被告丙○○陳稱當日係在半夜11點多，
    始前往向友人借票云云，不僅與證人乙○○證述到達時，被
    告丙○○已備妥本票等情不合，亦顯與常情不符，況被告丙○○於最後本院審理時，確亦自承係因不認識乙○○、「阿
    賢仔」、「九百仔」才會拿出本票，從而，要求證人乙○○
    簽發本票，被告丙○○實難諉稱非出於伊本意。綜上所述，
    被告二人前開所辯，均應係屬臨訟卸責之詞，不僅前後反覆
    、矛盾，亦與常情顯不相符，均難為其二人有利之認定。
  (三)綜上所述，本件證人乙○○向被告丙○○借款，本即非出於
    其本意，而係在「阿賢仔」、「九百仔」脅迫下始願意借款
    、簽發本票，而借款內容復係證人乙○○應負擔20,000元之
    債務，扣除利息及手續費後，僅實際自被告丙○○處獲得7,
    000元充作清償「阿賢仔」借款，其餘之8,000元則係原本屬
    被告甲○○積欠被告丙○○之債務移轉予證人乙○○，倘證
    人乙○○係在自由意願下，焉有可能在自身經濟狀況欠佳下
    ，無條件承擔與其無深厚情誼之被告甲○○之 8,000元債務
    ，而被告甲○○、丙○○因證人乙○○此受脅迫借款、簽發
    本票行為，被告甲○○獲得免付8,000元之債務，而被告丙○○則可將此部分被告甲○○之債務，轉向有簽發面額100,
    000元本票之證人乙○○追償，伊等因證人乙○○此受脅迫
    而所做非其義務之借款及簽發本票行為，均獲得相當利益，
    伊等雖非直接對證人乙○○脅迫借款、簽發本票之人，然被
    告甲○○負責提供借錢管道，被告丙○○則負責出借款項，
    並要求簽發本票，伊等二人就「阿賢仔」、「九百仔」脅迫
    證人乙○○借款並簽發本票之無義務行為，實應有犯意聯絡
    及行為分擔。本件事證已臻明確，被告二人犯行均堪認定，
    應予依法論科。
  (四)被告甲○○雖聲請函查秀傳醫院當日伊是否有開刀紀錄，及
    傳訊伊配偶證明當日伊之機車係停放在某汽車當鋪前等語；
    另被告丙○○則聲請函查伊信用紀錄，證明伊經濟狀況不佳
    ，無從借錢予他人，並請求傳訊本案處理員警證明係證人乙○○拜託伊欲簽發本票等語，惟查，被告甲○○自承前開時
    、地，確曾在場見聞「阿賢仔」、「九百仔」要證人乙○○
    借款，證人乙○○事後亦向被告丙○○借款、簽發本票等情
    ，是縱被告甲○○當日稍晚確曾前往秀傳醫院開刀，亦與伊
    是否涉案無涉；而被告甲○○於本院審理時亦陳稱整個案發
    過程中，伊配偶均未曾在場，是被告甲○○之配偶所見聞之
    事項，亦應與本案事證無積極關連；又被告丙○○之信用紀
    錄亦與伊個人是否有其他管道取得現款出借他人獲利無關；
    且被告丙○○亦陳稱本案處理員警，並未曾親眼見聞事發經
    過，是被告甲○○、丙○○前開所為之調查證據聲請，均與
    待證事實無重要關係，依刑事訴訟法第 163條之2第2款規定
    ，本院認均無調查之必要，併此敘明。
三、按刑法第 305條之恐嚇罪，係指單純以將來加害生命、身體
    、自由、名譽、財產之事，恐嚇他人致生危害於安全者而言
    ，如對於他人之生命、身體等，以現實之強暴脅迫手段加以
    危害要挾，使人行無義務之事或妨害人行使權利，應構成刑
    法第304條之強制罪，而非同法第305條之恐嚇危害安全罪（
    最高法院93年度臺上字第3309號判決意旨參照），故核被告
    甲○○、丙○○所為，均係犯刑法第304條第1項之強制罪。
    被告二人與不詳年籍姓名之成年男子「阿賢仔」、「九百仔
    」間，具有犯意聯絡及行為分擔，均為共同正犯。再甲○○
    前於89年間，因施用第一、二級毒品案件，經本院以89年度
    訴字第1004號判決各判處有期徒刑1年及7月，並定應執行刑
    有期徒刑1年5月確定，入監執行後，於 92年7月29日假釋出
    監，本應至同年10月28日假釋期間始行屆滿；惟因另案遭撤
    銷假釋，復於93年3月6日入監執行所餘殘刑有期徒刑 2月29
    日，至93年6月3日服刑期滿執行完畢。丙○○前於82年間，
    因違反肅清煙毒條例案件，經本院以81年度訴字第832 號，
    判處有期徒刑3年6月，上訴後，經臺灣高等法院臺中分院以
    82年度上訴字第468號，駁回上訴確定；其又於 82年間，因
    另犯肅清煙毒條例等案件，經臺灣臺中地方法院以82年度訴
    字第4655號，判處應執行有期徒刑3年6月確定，前開二罪入
    監接續執行後，於84年12月16日縮刑假釋出監，本應至89年
    3月8日假釋期間即行屆滿，惟因另犯施用毒品案件遭撤銷假
    釋，復於88年3月16日入監執行所餘殘刑有期徒刑4年2 月21
    日，至 92年3月19日服刑期滿執行完畢等情，此有臺灣高等
    法院被告前案紀錄表存卷可按，其等二人均於有期徒刑執行
    完畢後，五年內再犯本件最重本刑為有期徒刑以上之罪，皆
    為累犯，咸應依刑法第47條規定加重其刑。爰審酌被告二人
    均值青壯之年，竟均以幫忙處理債務為由，與「阿賢仔」、
    「九百仔」以恐嚇脅迫手段，強行要求證人乙○○借款並簽
    發本票，嚴重妨害社會秩序，亦對證人乙○○造成莫大之心
    理壓力，而被告甲○○因此犯罪，本得免除8,000元債務，
    而被告丙○○則因犯此罪，可獲得利息、手續費及將對被告
    無擔保之債權，轉為對證人乙○○有本票擔保之債權，再考
    量其等犯罪動機、手段、方法、所得利益等一切情狀，爰分
    別量處如主文所示之刑，並均諭知如易科罰金之折算標準。
    至被告丙○○原所持有之本票 1紙，原係被告丙○○因犯本
    罪所得之物，然該紙本票未經扣案，且據被告丙○○陳稱業
    已撕毀，亦乏證據足資證明該本票尚未滅失，為免執行困難
    ，本院爰不為沒收之諭知。
四、公訴意旨另以：被告甲○○於93年10月30日下午10時許，在
    彰化縣和美鎮○○路 122號前，與「阿賢仔」、「九百仔」
    基於共同妨害乙○○行使開車之權利，而推由「阿賢仔」、
    「九百仔」站在乙○○所賴以營生之計程車前，不讓乙○○
    駕車，而妨害乙○○行使駕車之權利，因認被告甲○○此部
    分涉有刑法第304條第1項之以強暴、脅迫妨害人行使權利罪
    。按犯罪事實應依證據認定之，無證據不得認定犯罪事實；
    又不能證明被告犯罪者，應諭知無罪之判決，刑事訴訟法第
    154條第2項、第301條第1項分別定有明文。本件公訴人認被
    告甲○○另涉有此部分犯嫌，應係以證人乙○○之指證為其
    論據。惟被告甲○○堅稱：當日伊雖在彰化縣和美鎮○○路
    122 號前，有遇到「阿賢仔」、「九百仔」及證人乙○○，
    但伊先行離開，事後又在亞太汽車貸款再次遇到「阿賢仔」
    、「九百仔」及證人乙○○後，始一同前往被告丙○○住處
    ，並無在彰化縣和美鎮○○路 122號前，即有何妨害證人乙○○駕車權利之行為，且證人乙○○於偵訊時亦證述被告甲○○係在亞太汽車貸款處與其等相遇，再上其車等語（見偵
    卷第63頁），是被告甲○○在彰化縣和美鎮○○路 122號前
    ，與證人乙○○等人碰面後，既已先行離開，亦乏其他積極
    證據足資認定「阿賢仔」、「九百仔」所為此部分妨害證人
    乙○○行車權利之行為，與被告甲○○間，有何犯意聯絡及
    行為分擔，是就公訴人起訴此部分，尚無實據可佐。惟公訴
    人認此部分與前揭起訴經本院認定有罪部分，有連續犯之裁
    判上一罪關係，本院不另為無罪之諭知。
據上論斷，應依刑事訴訟法第 452條、第299條第1項前段，刑法
第28條、第 304條第1項、第47條、第41條第1項前段，罰金罰鍰
提高標準條例第1條前段、第2條，判決如主文。
本案經檢察官洪英丰到庭執行職務。
中    華    民    國    95    年    5     月    18    日
                  刑事第二庭  審判長法  官  許旭聖
                                    法  官  黃玉齡
                                    法  官  簡婉倫
以上正本證明與原本無異。
如不服本判決，應於送達後10日內向本院提出上訴狀（須附繕本
），上訴於臺灣高等法院臺中分院。
告訴人或被害人對於判決如有不服具備理由請求檢察官上訴者，
其上訴期間之計算係以檢察官收受判決正本之日期為準。
中    華    民    國    95    年    5     月    18    日
                                    書記官
中華民國刑法第304條
(強制罪)
以強暴、脅迫使人行無義務之事或妨害人行使權利者，處 3 年以
下有期徒刑、拘役或 300 元以下罰金。
前項之未遂犯罰之。


司法院資訊處製作；財團法人民間司法改革基金會備份。
